【裁判字號】    97,訴,2477
【裁判日期】    980326
【裁判案由】    營利事業所得稅
【裁判全文】
臺北高等行政法院判決
                                      97年度訴字第2477號
                              .
原      告  大台北商業銀行股份有限公司
代  表  人  甲○○
訴訟代理人  陳建宏（會計師）
被      告  財政部臺北市國稅局
代  表  人  凌忠嫄
訴訟代理人  乙○○
上列當事人間因營利事業所得稅事件，原告不服財政部中華民國
97年7 月24日台財訴字第09700326040 號（案號：第00000000號
）訴願決定，提起行政訴訟。本院判決如下：
    主  文
原告之訴駁回。
訴訟費用由原告負擔。
    事  實
一、事實概要：緣原告（原名為有限責任臺北市第一信用合作社
    ，更名為稻江商業銀行股份有限公司，嗣再更名為大台北商
    業銀行股份有限公司）民國92年度未分配盈餘申報，列報項
    次5 「其他」新臺幣（下同）0 元、項次14「處分固定資產
    之溢價收入作為資本公積」18,611,904元及未分配盈餘10,7
    79,419元，被告初查以原告92年度營利事業所得稅結算申報
    係經會計師查核簽證申報案件，其將債券利息溢價攤銷34,5
    52,247元自利息收入項下減除與規定不合，及系爭承受擔保
    品非屬固定資產，其溢價收入自無依法轉列資本公積之適用
    ，核定「項次5 」34,552,247元、「項次14」0 元及「項次
    22」未分配盈餘55,305,508元，加徵10% 營利事業所得稅5,
    530,550 元。原告不服，就「債券利息溢價攤銷」及「處分
    承受擔保品之溢價收入」申請復查，未獲變更，提起訴願，
    遭決定駁回，遂提起本件行政訴訟。
二、兩造聲明：
  (一)原告聲明：
    1.訴願決定、復查決定及原處分均撤銷。
    2.訴訟費用由被告負擔。
  (二)被告聲明：
    1.駁回原告之訴。
    2.訴訟費用由原告負擔。
三、兩造之爭點：
  (一)原告主張之理由：
    1.其他項目（科目代號0005）部分：
      (1)有關原告92年度營利事業所得稅結算申報案件，債券溢
        價攤銷數遭被告加回利息收入總額課稅部分之處分，原
        告業已向最高行政法院提起上訴在案，故原處分之效力
        尚未確定，故應俟該案件判決確定後，再依據最終結果
        重新核定計算本案正確之未分配盈餘加徵10% 營利事業
        所得稅，以維納稅義務人之權益。
      (2)原告原申報其他項目（科目代號0005）金額為0 元，惟
        被告竟以仍有爭議且尚未判決確定之92年度債券溢價攤
        銷數加回利息收入總額，並逕自核定調整增加其他項目
        為34,552,247元，是項調整將連帶使原申報92年度應納
        營利事業所得稅（科目代號0013）32,520,234元因此增
        加變為41,158,296元，對原告之權益影響甚鉅，被告自
        應暫先按原告原申報數加以核定，並俟判決確定後，再
        依判決結果重新核定。
    2.依合作社法第25條之規定，將處分溢價收入轉列資本公積
      （科目代號0014）部分：
      (1)原告依合作社法第25條之規定，將處分溢價收入轉列資
        本公積項目（科目代號0014）計18,611,904元，惟被告
        竟以系爭擔保品非屬處分固定資產之溢價收入，並無信
        用合作社法第25條之適用，悉數否准轉列資本公積，顯
        然並未遵照財政部早於83年間即已頒布之函釋意旨，應
        就承受擔保品之溢價收入亦納入適用之規定，故原告將
        系爭擔保品轉列資本公積完全符合信用合作社之相關法
        令，原處分顯有未合。
        按「左列金額應累積為資本公積：一、處分固定資產
          之溢價收入。．．．」係為信用合作社法第25條（95
          年5 月30日修正）所明定。次按「二、信用合作社處
          分固定資產（含承受擔保品）之溢價收入或損失，應
          列為營業外收入或支出，次年度分配盈餘時，該溢價
          收入（不得扣除損失）減除應負擔之所得稅後，應依
          『信用合作社法』第25條規定，累積為資本公積，扣
          除該項資本公積後之稅後盈餘，始按『信用合作社法
          』第23條規定之項目分配或提撥；其餘資產之處分，
          則依一般會計處理程序辦理。」復為財政部83年10月
          22日台財融字第83324174號函所明釋。查本案原告係
          依信用合作社法組織登記之合作社，組織章程等皆受
          信用合作社法所規範，是以，原告將上期處分承受擔
          保品之溢價收入轉列資本公積，完全符合上開信用合
          作社相關法令之規定，合先敘明。
        觀諸被告據以否准之理由，蓋謂系爭擔保品非屬處分
          固定資產之溢價收入，並無信用合作社法第25條之適
          用。由此顯見被告機關並未查明財政部83年10月22日
          台財融字第83324174號函釋，早已明文將承受擔保品
          溢價收入亦納入信用合作社處分固定資產溢價收入之
          範疇，並應依信用合作社法第25條之規定累積為資本
          公積，因此，本案系爭擔保品自得爰引適用信用合作
          社法第25條所謂處分固定資產溢價收入轉列資本公積
          之規定，原處分顯有未合。
      (2)訴願機關對於信用合作社依法累積資本公積之規定，雖
        對其立意亦表認同，惟論至其適用範疇，卻逕行參照商
        業會計處理準則之規定，率斷將系爭擔保品排除在外，
        其任事用法與前揭83年及後續89年間頒布之函釋明顯相
        違。
        訴願機關對於信用合作社法第25條有關應累積為資本公
        積之規定，雖於訴願決定書中亦對其立意深表認同，惟
        論至相關適用範疇乙節，卻逕行參照商業會計處理準則
        有關固定資產之規定，率斷認定系爭擔保品並無信用合
        作社處分固定資產溢價收入之適用云云。惟查信用合作
        社法第25條之規定，旨在擴充信用合作社之資本，藉以
        鞏固其財產基礎及達到保護債權人之目的。財政部亦本
        諸該條文之立法意旨，頒布前揭83年函釋，明文將承受
        擔保品溢價收入亦納入信用合作社處分固定資產溢價收
        入之範疇，嗣於89年間再頒布台財融字第89708045號函
        ，再次重申承受擔保品除應依83年函釋辦理外，並得作
        為轉銷呆帳之用，以提昇信用合作社資產品質及加速呆
        帳之轉銷。詎料，前揭函釋竟完全未被訴願機關加以參
        酌，反卻逕行參照商業會計處理準則有關固定資產之規
        定，率斷將系爭擔保品排除適用，其任事用法與前揭83
        年及後續89年間頒布之函釋明顯相違，原告除深感費解
        外，亦難以甘服。
      (3)至於原告會將承受擔保品帳列於其他資產科目項下，完
        全係為符合信用合作社會計制度之相關法令，又將系爭
        擔保品轉列資本公積，亦係遵循前揭信用合作社相關法
        令所致，被告以此認定本案系爭擔保品無法適用行為時
        所得稅法第66條之9 規定，無異將造成原告依法無可供
        分派之盈餘，卻須額外遭加徵10% 未分配盈餘稅之虛盈
        實稅不合理現象。
        按「本法稱主管機關：在中央為財政部．．．」及「
          信用合作社之會計制度應依照中央主管機關訂定之統
          一會計制度辦理」係分別為信用合作社法第5 條及第
          20條所明定。次參信用合作社統一會計制度有關會計
          科目之規定，亦明文將承受擔保品歸類在其他資產項
          下，編號1824。準此，原告將承受擔保品帳列其他資
          產科目，乃係遵循信用合作社會計制度之相關法令所
          致，由此更顯見訴願機關對於上開信用合作社會計處
          理之相關規定並不熟稔，亦未將其列為審理裁判之參
          據，始造成本案結果已嚴重違反未分配盈餘稅立法精
          神之不合理現象。
        另觀諸高雄高等行政法院92年度簡字第389 號判決理
          由，其論至行為時所得稅法第66條之9 第2 項各款規
          定應列為未分配盈餘減除項目之立法目的，係在使營
          利事業依法不能分配或已不存在之所得，准予減除，
          以使未分配盈餘之計算臻於公平合理，方符法益。查
          原告將系爭擔保品轉列資本公積，乃係配合前揭信用
          合作社相關法令所為，其立論依據於前已充分敘明，
          原告絕無藉此達到逃漏稅捐之任何意圖；惟本案結果
          如被告所主張，需將其否准列為未分配盈餘之減除項
          目時，則將無法反映原告真實得予分配之盈餘，此舉
          顯與行為時所得稅法第66條之9 之立法意旨嚴重相悖
          ，無異將造成原告依法無可供分派之盈餘，卻須額外
          遭加徵10% 未分配盈餘稅之虛盈實稅不合理現象，對
          原告權益影響甚鉅。
    3.綜上所述，足證原處分、復查決定及訴願決定顯與事實、
      法理相違，為此請鈞院判決如訴之聲明。
  (二)被告主張之理由：
    1.按「長期投資之存款、放款、或債券，按其攤還期限計算
      現價為估價標準。現價之計算，其債權有利息者，按原利
      率計算。無利息者，按當地銀錢業定期1 年存款之平均利
      率計算之。前項債權於到期收回時，其超過現價之利息部
      分，應列為收回年度之收益。」「自87年度起，營利事業
      當年度之盈餘未作分配者，應就該未分配盈餘加徵10﹪營
      利事業所得稅，不適用第76條之1 規定。前項所稱未分配
      盈餘，係指經稽徵機關核定之課稅所得額，加計同年度依
      本法或其他法律規定減免所得稅之所得額、不計入所得課
      稅之所得額、已依第39條規定扣除之虧損及減除左列各款
      後之餘額：．．．八、處分固定資產之溢價收入作為資本
      公積者。」為行為時所得稅法第62條及第66條之9 第1 項
      、第2 項第8 款所明定。次按「營利事業之會計事項，應
      參照商業會計法、商業會計處理準則及財務會計準則公報
      等據實記載，產生其財務報表。至辦理所得稅結算申報或
      核課所得稅時，其帳載事項與所得稅法、．．．、本準則
      暨有關法令之規定未符者，均應於申報書內自行調整之。
      」為行為時營利事業所得稅查核準則第2 條第2 項所規定
      。又「營利事業或個人買賣國內發行之公債、公司債及金
      融債券，買受人若為營利事業，可由該事業按債券持有期
      間，依債券之面值及利率計算『利息收入』，如其係於兩
      付息日間購入債券並於取息前出售者，則以售價減除其購
      進該債券之價格及依上述計算之利息收入後之餘額作為其
      證券交易損益。」為財政部75年7 月16日台財稅第754141
      6 號函所明釋。
    2.原告92年度列報項次5 「其他」0 元、項次14「處分固定
      資產之溢價收入作為資本公積」18,611,904元及未分配盈
      餘10,779,419元，被告初查以原告92年度營利事業所得稅
      結算申報係經會計師查核簽證申報案件，其將債券利息溢
      價攤銷34,552,247元自利息收入項下減除與規定不合及系
      爭承受擔保品非屬固定資產，其溢價收入自無依法轉列資
      本公積之適用，核定「項次5 」34,552,247元、「項次14
      」0 元及未分配盈餘55,305,508元。
    3.查：
      (1)原告於96年7 月依信用合作社法第33條規定變更為商業
        銀行，並於96年5 月4 日經行政院金融監督管理委員會
        以金管銀（三）字第09630002290 號函核准在案，先予
        陳明。
      (2)原告之簽證會計師未於辦理92年度營利事業所得稅結算
        申報時將長期債券投資溢價攤銷34,552,247元依所得稅
        法相關規定調整，經被告調整其利息收入；原告92年度
        未分配盈餘列報「會計師查核簽證依法調整後課稅所得
        額」亦未調整計入長期債券投資溢價攤銷數，被告初查
        列為未分配盈餘「項次5 」，係為使「會計師查核簽證
        依法調整後課稅所得額」之數額與法令規定相符，並未
        違反租稅法律主義，原核定「項次5 」34,552,247元並
        無不合。
      (3)信用合作社法係為健全信用合作社經營，維護社員及存
        款人權益，適應國民經濟需求，配合國家金融政策而制
        定，故規範「處分固定資產之溢價收入」應累積為資本
        公積，又參照商務會計處理準則第17條及第20條第1 項
        第2 款分別規定：「『固定資產』指為供營業上使用，
        非以出售為目的，且使用年限在1 年或1 個營業週期以
        上之有形資產，以較長者為準」「其他資產，指不能歸
        屬於前5 條之資產，且其收回或變現期限在1 年以上者
        ；．．．二、閒置資產：指目前未供營業上使用之資產
        ；．．．」。系爭承受擔保品係因貸放款未能收回，而
        將客戶提供之擔保品依法定程序予以承受後陸續出售及
        系爭閒置之資產，均不符商務會計準則第17條規定「供
        營業上使用，非以出售為目的，且使用年限在1 年或1
        個營業週期以上之有形資產」，是以，系爭承受擔保品
        及閒置資產均非屬前揭規定之固定資產，況原告將之帳
        列其他資產科目，有會計師簽證報告書第15頁附卷可稽
        （詳原處分卷第315 頁及316 頁），原告處分其他資產
        之溢價收入，自不得列為計算未分配盈餘之減項，主張
        核無足採。
      (4)83年10月22日函釋所稱「固定資產（含承受擔保品）」
        係指信用合作社承受之擔保品已作為固定資產使用前提
        下，始有其適用，非謂原告處分所有承受擔保品之溢價
        收入均應適用上開規定，原告顯係誤解。
      (5)主張將其帳列其他資產係參照信用合作社統一會計制度
        有關科目之規定使然，惟信用合作社統一會計制度，仍
        不脫離一般公認會計原則，系爭承受擔保品依法定程序
        予以承受後陸續出售，為待處分資產，信用合作社統一
        會計制度將其規範為其他資產，亦證承受擔保品非屬固
        定資產範疇，所訴尚難採據，
      (6)至原告主張財政部89年3 月27日台財融字第89708045號
        函釋有關承受擔保品之溢價收入得用作轉銷呆帳之用，
        與本案無涉，尚難援引擴張適用。
      (7)立法理由僅供法律規定解釋之參考並非法律本身，且行
        為時所得稅法第66條之9 對未分配盈餘加徵10% 計算基
        礎之規範定義明確，符合租稅法定主義及課稅要件明確
        原則，並無原告所訴虛盈實稅不合理現象。
      (8)原告相同案情90、91及92年度營利事業所得稅業經鈞院
        分別以95年度訴字第3545號、95年度訴字第3546號及96
        年度訴字第2330號判決駁回在案，併予陳明。
    4.綜上論結，本件原處分、訴願決定均無違誤，原告主張顯
      無理由，實無足採。
    理  由
一、按行為時所得稅法第66條之9 第1 項及第2 項第8 款：「自
    87年度起，營利事業當年度之盈餘未作分配者，應就該未分
    配盈餘加徵10% 營利事業所得稅，不適用第76條之1 規定。
    前項所稱未分配盈餘，係指經稽徵機關核定之課稅所得額，
    加計同年度依本法或其他法律規定減免所得稅之所得額、不
    計入所得課稅之所得額、已依第39條規定扣除之虧損及減除
    左列各款後之餘額．．．。八、處分固定資產之溢價收入作
    為資本公積者。」。次按信用合作社法第25條第1 款：「左
    列金額應累積為資本公積：一、處分固定資產之溢價收入。
    」。
二、本件事實概要已如前述，有相關卷證可稽，堪予認定。原告
    不服，循序提起行政訴訟，主張：(一)關於「債券利息溢價攤
    銷」部分：被告以尚未判決確定之92年度債券溢價攤銷數加
    回利息收入總額，逕自核定增加其他項目為34,552,247元（
    項次5 ），使原申報92年度應納營利事業所得稅因而變為41
    ,158,296元（項次13），對原告之權益影響甚鉅，被告自應
    暫先按原告原申報數加以核定，並俟判決確定後，再依判決
    結果重新核定。(二)關於「處分承受擔保品之溢價收入」部分
    ：1.財政部83年10月22日台財融字第83324174號函已釋明將
    承受擔保品溢價收入亦納入信用合作社處分固定資產溢價收
    入之範疇，並應依信用合作社法第25條之規定累積為資本公
    積，故本案系爭擔保品自得爰引適用信用合作社法第25條所
    謂處分固定資產溢價收入轉列資本公積之規定，原處分顯有
    未合。2.原告將所承受擔保品帳列於其他資產科目項下，乃
    係為符合信用合作社會計制度之相關法令，又將系爭擔保品
    轉列資本公積，亦係遵循信用合作社相關法令所致，被告以
    此認定本案系爭擔保品無法適用行為時所得稅法第66條之9
    規定，無異將造成原告依法無可供分派之盈餘，卻須額外遭
    加徵10% 未分配盈餘稅之虛盈實稅不合理現象云云。
三、經查：
  (一)關於「債券利息溢價攤銷」部分：
    有關原告92年度營利事業所得稅結算申報，原列報營業收入
    1,350,561,487 元，被告初查以原告將所購入公司債溢價部
    分加以攤銷，作為本期利息收入之減項，與規定不合，金額
    共計34,552,247元，乃將該公司債溢價攤銷數加回營業收入
    中之利息收入，併同其餘調整項目，核定營業收入為1,384,
    592,767 元之爭議，已經本院於97年2 月27日以96年度訴字
    第2330號判決原告敗訴，現上訴為最高行政法院審理中，此
    有該案判決附卷可憑。原告於本件92年度未分配盈餘加徵稅
    之核課處分，固仍執同一爭點為據，惟所持理由乃該92年度
    營利事業所得稅課稅處分未經判決確定，被告應先以原告之
    申報數為依據，計算本件未分配盈餘加徵稅。惟被告為稅捐
    稽徵機關，就各個稅基本應依職權調查核定，除同一爭點已
    經法院判決確定，基於判決既判力之效力，不得為與判決主
    文相異之認定外，均不能否定其有認定之職權。原告主張本
    項債券利息溢價攤銷之爭點，既因92年度營利事業所得稅事
    件尚繫屬於法院而為法院審理中，被告應暫依原告之申報數
    核定本件未分配盈餘加徵稅云云，即無可採。況原告也已陳
    明關於此項爭點如於原告92年度營利事業所得稅事件獲得不
    同於被告核定之認定，當一併更正本件未分配盈餘加徵稅，
    故被告依職權將原告公司債溢價攤銷數加回營業收入，於程
    序上不致影響原告之權益。
  (二)關於「處分承受擔保品之溢價收入」部分：
  1.信用合作社法係為健全信用合作社經營，維護社員及存款人
    權益，適應國民經濟需求，配合國家金融政策而制定，故規
    範「處分固定資產之溢價收入」應累積為資本公積，是以參
    照商務會計處理準則第17條及第20條第1 項第2 款分別規定
    ：「『固定資產』指為供營業上使用，非以出售為目的，且
    使用年限在1 年或1 個營業週期以上之有形資產，以較長者
    為準」、「其他資產，指不能歸屬於前5 條之資產，且其收
    回或變現期限在1 年以上者；．．．二、閒置資產：指目前
    未供營業上使用之資產；．．．」；及一般公認會計原則第
    1 號公報第21條：「固定資產為供營業上長期使用之資產，
    其非為營業使用者，應按其性質列為長期投資或其他資產…
    」，「固定資產」係指供營業上使用，非以出售為目的，且
    使用年限在1 年或1 個營業週期以上之有形資產。而承受擔
    保品係指因貸放款未能收回，而將貸款戶提供之擔保品依法
    定程序予以承受，非屬前揭規定之固定資產至明。本件經被
    告核定為其他資產之溢價收入，係屬原告承受貸款戶之擔保
    品（土地及建物），經原告將之帳列其他資產科目，此有處
    分明細附於原處分卷第288-290 頁，亦為原告所不爭執。則
    原告處分此部分資產之溢價收入與信用合作社法第25條規定
    不符，自不得列為計算未分配盈餘之減項。至原告主張將其
    帳列其他資產係參照信用合作社統一會計制度有關科目之規
    定使然，惟查信用合作社統一會計制度，仍不脫離一般公認
    會計原則，系爭承受擔保品依法定程序予以承受後陸續出售
    ，為待處分資產，信用合作社統一會計制度將其規範為其他
    資產，亦證承受擔保品非屬固定資產範疇。原告主張尚難成
    立。
  2.另按財政部83年10月22日台財融字第83324174號函釋略謂：
    「二、信用合作社處分固定資產（含承受擔保品）之溢價收
    入或損失，應列為營業外收入或支出，次年度分配盈餘時，
    該溢價收入（不得扣除損失）減除應負擔之所得稅後，應依
    『信用合作社法』第25條規定，累積為資本公積，扣除該項
    資本公積後之稅後盈餘，始按『信用合作社法』第23條規定
    之項目分配或提撥；其餘資產之處分，則依一般會計處理程
    序辦理。」；另財政部89年3 月27日台財融字第89708045號
    函釋：「主旨：為提昇信用合作社資產品質及加速呆帳之轉
    銷，信用合作社處分承受擔保品之溢價收入，除應依本部83
    年10月22日台財融字第83324174號函規定辦理外，並得用以
    轉銷呆帳，請查照轉知。」。準據前揭商務會計處理準則及
    一般公認會計原則所揭示之固定資產之定義，前開各該函釋
    所稱「承受擔保品」者，係指信用合作社承受之擔保品已作
    為固定資產使用之前提下，其處分該承受擔保品之溢價收入
    ，亦應依信用合作社法第25條規定累積為資本公積，並非謂
    信用合作社處分所有承受擔保品之溢價收入均應適用上開規
    定，此已經被告辯明。原告主張上開函釋已將「承受擔保品
    溢價收入亦納入信用合作社處分固定資產溢價收入之範疇」
    云云，顯係誤解，且與上開法條規範意旨不符，洵無足採。
    惟前揭財政部83年、89年2 則函釋，於文義上易致誤解，宜
    予補充釋明，併予指明。
四、綜上所述，原告主張各節，均無可採，本件被告所為原處分
    ，並無違誤，訴願決定予以維持，亦無不合。原告仍執前詞
    ，訴請撤銷，為無理由，應予駁回。
五、本件事證已臻明確，兩造其餘攻擊防禦方法均與本件判決結
    果不生影響，故不逐一論述，併此敘明。
據上論結，本件原告之訴為無理由，爰依行政訴訟法第98條第1
項前段，判決如主文。
中    華    民    國    98     年    3     月    26   日
                       臺北高等行政法院第四庭
                               審判長法  官  鄭  小  康
                                     法  官  陳  秀  
                                     法  官  李  玉  卿
上為正本係照原本作成。
如不服本判決，應於送達後20日內，向本院提出上訴狀並表明上
訴理由，如於本判決宣示後送達前提起上訴者，應於判決送達後
20日內補提上訴理由書（須按他造人數附繕本）。
中    華    民    國    98     年    3     月    26   日
                                     書記官  陳  又  慈


司法院資訊處製作；財團法人民間司法改革基金會備份。
